【裁判字號】    99,消債抗,127
【裁判日期】    990617
【裁判案由】    消債聲明異議
【裁判全文】
臺灣高雄地方法院民事裁定           99年度消債抗字第127號
抗  告  人  台灣土地銀行股份有限公司
法定代理人  乙○○
相  對  人  甲○○
上列當事人間因消費者債務清理條例聲明異議事件，抗告人對於
中華民國99年5 月7 日本院99年度事聲字第96號第一審裁定提起
抗告，本院管轄之第二審合議庭裁定如下：
    主  文
抗告駁回。
抗告程序費用新臺幣壹仟元由抗告人負擔。
    理  由
一、抗告意旨略以：相對人每月薪資為新台幣（下同）65,064元
    ，而相對人之4 名未成年子女分別於民國102 年2 月、103
    年12月、105 年4 月成年，即無須再受相對人扶養，是以相
    對人於102 年7 月起應扶養之未成年子女僅有3 人，則其每
    月可供支配所得為23,786元（65,064-11,309-2,827-【11,3
    09×3 ×4/5 】）、自103 年12月起應扶養之未成年子女僅
    有2 人，則其每月可供支配所得為32,833元（65,064-11,30
    9-2,827-【11,309×2 ×4/5 】）、自105 年起已無未成年
    子女需扶養，可供支配所得高達50,928元（65,064-11,309-
    2,827 ），足見相對人可供支配所得係逐年增加，相對人卻
    每月僅清償15,000元，實屬偏低；再鈞院98年度司執消債更
    字第766 號聲請更生民事裁定之債務人鄭文楷於更生期間亦
    有未成年子女已屆成年，無須再由鄭文楷負擔扶養費，而提
    出階段式還款之情事，且鄭文楷與相對人職業收入相當，生
    活負擔尚較相對人重卻仍可清償1,818,784 元，相對人卻僅
    償還1,440,000 元，豈非獨厚相對人；另相對人存摺帳戶尚
    有420,072 元，且擁有三輛汽車，顯見相對人並非不幸陷於
    經濟上困境之消費者，原審對於上情未予詳察，有損抗告人
    之權益，為此爰依法提起本件抗告，並聲明原裁定廢棄。
二、按為使負債務之消費者得依本條例所定程序清理其債務，以
    調整其與債權人及其他利害關係人之權利義務關係，保障債
    權人之公平受償，謀求消費者經濟生活之更生，進而健全社
    會經濟之發展，特制定本條例；又債務人有薪資、執行業務
    所得或其他固定收入之情形下，法院認更生方案之件公允者
    ，得不經債權人會議可決，逕依債務人之聲請或依職權以裁
    定認可更生方案，消費者債務清理條例第1 條、第64 條第1
    項分別定有明文。故消費者債務清理條例之制定既係為使負
    債務之消費者得依本條例所定程序清理其債務，保障債權人
    之公平受償，以謀求消費者經濟生活之更生，則在債務人有
    薪資、執行業務所得或其他固定收入之情形下，依上開條例
    之規定，除有同條例第63條第1 項、第64條第2 項之情形外
    ，法院自得斟酌債務人之資力狀況、債務人所提更生方案之
    還款成數及是否有浪費之情事、債務人實際生活上有無特殊
    困難等情狀而為更生方案之條件是否為公允之審認，法院如
    認更生方案之條件公允者，即得不經債權人會議可決，逕依
    債務人之聲請或依職權以裁定認可更生方案，惟若債務人所
    提更生方案之條件非屬公允者，法院自不得准許，合先敘明
    。
三、經查：
  (一)按民法第1084條，乃規定父母對於未成年子女之保護及教養
    義務，此與同法第1114條第1 款所定，直系血親相互間之扶
    養義務者不同，後者為凡不能維持生活而無謀生能力時，皆
    有受扶養之權利，並不以未成年為限。又所謂謀生能力並不
    專指無工作能力者而言，雖有工作能力而不能期待其工作，
    或因社會經濟情形失業，雖已盡相當之能事，仍不能覓得職
    業者，亦非無受扶養之權利，故成年之在學學生，未必即喪
    失其受扶養之權利，最高法院56年台上字第795 號判例可資
    參照。查抗告人雖主張相對人之4 名子女將陸續於更生方案
    履行期間成年，屆時即可陸續減少扶養費之支出而提高還款
    金額云云。惟查，相對人之長女為82年2 月生，長男為83年
    12月生、次男及次女為85年4 月生，現分別年滿17歲、16歲
    、14歲，並分別將於更生方案清償期間之102 年2 月、103
    年12月、105 年4 月間年滿20歲而為成年人，有卷附戶籍謄
    本在卷可稽（見司執消債更卷第12至14頁），然衡諸現今社
    會教育普及，一般在學學子於高中職畢業後，繼續於大專院
    校求學者為多數，而於大專院校在學期間，若已屆成年固非
    無工作能力，惟因適值求學養成階段，為利渠等順利完成學
    業，尚有由相對人扶養之必要，故抗告人以相對人之子女將
    屆成年即認無扶養之必要，並以此遽指原裁定非屬公允，難
    謂有據。
  (二)又抗告人雖以本院另案受理聲請更生事件之債務人鄭文楷之
    經濟狀況與相對人相當，且該件債務人之還款金額較相對人
    為高，主張本件獨厚相對人云云。惟查，各債務人於各消費
    者債務清理事件所主張無法清償債務之原因事實不盡相同，
    且各債務人之資力及應支出之項目亦非盡然相同，本難比附
    援引；又本院如准予更生，債務人提出之更生方案是否公允
    、適當，尚應審酌個案中之債權人與債務人之利益衡平、債
    務人之償債能力與清償誠意以及社會公益等各項因素綜合判
    斷，並非僅以還款達一定金額、年數及成數即得認更生方案
    為公允、適當，而原審裁定業已審酌相對人每月薪資收入為
    65,064元，扣除其必要支出11,309元、扶養母親費用2,827
    元及扶養4 名未成年子女36,189元後，認相對人每月可供運
    用之餘額為14,739元，是認相對人仍提出每月還款15,000元
    之更生方案，實已將其每月可支配款項全數還款予各債權人
    ，故認債務人之更生方案應屬公允、適當，並無抗告人所稱
    獨厚相對人之情，抗告人之上開主張，尚非可採。
  (三)抗告人另主張相對人之存摺帳戶尚有420,072 元，並擁有3
    輛汽車，並非「不幸」陷於經濟上困境之消費者等語，惟查
    相對人名下僅有西元1987年出廠之汽車一部，價值已甚低，
    有財產資料歸屬清單在卷可稽（見消債更卷第32頁），抗告
    人主張其尚有3 輛汽車一節部分尚有誤會。又相對人前於聲
    請更生時固有陳報其於高雄銀行存款達420,072 元之情，有
    其提出之高雄銀行活期儲蓄存款存摺明細、財產及收入狀況
    說明書附卷可參（消債更卷第23頁、第44頁、司執消債更卷
    第91頁），惟上開存款存入帳戶時間係於本件聲請更生前之
    96年4 月11日，又相對人當時本可彈性運用薪資收入及存款
    以支付基本生活費及子女教育、扶養費，故其當時縱有酌留
    必要存款以供不時之需，亦屬人情之常，法院尚難強行規定
    其資金運用方式；又其在聲請更生後迄今是否仍保留該存款
    ，或係已因支付子女之生活費、教育費及扶養其母生活費而
    致存款減少，固無相關資料足悉，然抗告人尚不能僅因相對
    人於本件更生前存有上開存款，即主張本件原裁定所認可之
    更生方案並非公允。且參諸消費者債務清理條例規範意旨，
    縱令債務人無力償還全部債務，惟如債務人已將固定收入合
    理分配予各債權人按比例清償既有債務，即難謂其提出之更
    生方案非屬公允，而本件相對人既已將還款金額調整至15,0
    00元，並盡其最大償還能力還款已如前述，自難謂其提出之
    更生方案有何不適當、不公允之情事，況更生方案擬定之償
    債基礎，既係在於以相對人將來可得預期之經常性收入，於
    更生期間盡其清償能力，以收入所得中之相當數額清償債務
    ，使各該債權人得於可能範圍內受最大之清償，而非在清算
    相對人之總體財產，故本院於更生程序中，自僅得就相對人
    所提出之更生方案還款條件公允與否為判斷，是以抗告人抗
    告人執此更生前之存款即主張相對人並非「不幸」陷於經濟
    上困境之消費者，並指摘原裁定不當云云，誠屬無據。
四、綜上所述，原審以債務人提出之更生方案已盡相對人最大之
    努力及誠信，且清償金額已占整體無擔保債務76.55%，應屬
    公允適當，遂認本院司法事務官裁定認可該更生方案並無違
    誤而裁定駁回抗告人之異議，經核尚無不合，自應予維持。
    抗告人指摘原裁定不當，求予廢棄，為無理由，應予駁回。
五、據上論結，本件抗告為無理由，依消費者債務清理條例第11
    條第2 項、第15條，民事訴訟法第495 條之1 第1 項、第44
    9 條第1 項、第95條、第78條，裁定如主文。
中    華    民    國    99    年    6    月    17     日
                   民事第四庭  審判長法  官  黃宏欽
                                     法  官  楊淑儀
                                     法  官  楊淑珍
上為正本係照原本作成。
本裁定不得再抗告。
中    華    民    國    99    年    6    月    17     日
                                     書記官  吳良美

司法院資訊處製作；財團法人民間司法改革基金會備份。
